臺灣新竹地方法院刑事判決　　　　　　　　　　　　　　九十年度易字第一八六號
　　公　訴　人　臺灣新竹地方法院檢察署檢察官
　　被　　　告　乙○○
右列被告因偽造文書案件，經檢察官提起公訴（八十九年度偵字第三一五二號），本
院判決如左：
    主  文
乙○○共同行使偽造台北市私立惇敘高級工商職業學校畢業證書，足以生損害於公眾
及他人，處有期徒刑月，如易科罰金，以佰元折算壹日。緩刑貳年。
如附件所示偽造之台北市私立惇敘高級工商職業學校畢業證書壹件，沒收。
    事  實
一、乙○○明知自己之學歷僅為新竹縣竹東鎮二重國中畢業，從未在台北市私立惇敘
    高級工商職業學校（下稱惇敘高工）或仰德工商汽修科就讀，且未自惇敘高工畢
    業，依其國中學歷無法報考台北市監理處舉辦之八十九年汽車修護技工執照考驗
    乙級汽車修護技術士技能檢定（下稱八十九年汽車修護執照考驗技能檢定），然
    為求取得報考資格，竟於民國八十九年五月間某日，在設於新竹市○○路○段三
    ０三號之又新汽車修護補習班新竹分班內，與該新竹分班班主任、名為「丙○○
    」之成年男子（其真實姓名不詳），共同基於偽造畢業證書以及行使偽造畢業證
    書之犯意聯絡，由乙○○在八十九年汽車修護執照考驗技能檢定報名表上先填載
    其姓名年籍住址、學歷為仰德工商汽修科畢業、畢業證書一件後，再由「丙○○
    」將乙○○先前於該補習班補習時繳交之照片一幀，黏貼在已備妥如附件所示虛
    偽之惇敘高工畢業證書上，嗣「丙○○」將偽造之畢業證書連同乙○○填載之報
    名表，於八十九年五月間某日，一併持以向台北市監理處代乙○○報名投考，足
    以生損害於台北市監理處對於該次考試業務管理之正確性以及惇敘高工對於畢業
    證書管理之正確性。嗣台北市監理處於審核報名資格時發現報名表之記載與所附
    畢業證書不符，始查悉上情。
二、案經台北市監理處函送臺灣新竹地方法院檢察署檢察官偵查起訴，
    理  由
一、訊據被告乙○○固坦承明知自己學歷不夠，從未在惇敘高工或仰德工商汽修科就
    讀，依其國中學歷無法報考八十九年汽車修護技工執照考驗技能檢定，但仍報名
    參加，且於報名表上填載學歷為仰德工商汽修科畢業、畢業證書一件，惟矢口否
    認有何偽造畢業證書、行使偽造畢業證書之犯行，辯稱：報名表是「丙○○」班
    主任教導伊如此記載，且說過不會有事，後續之報名事宜均由「丙○○」班主任
    代辦，伊不知所附之畢業證書是偽造的，又台北市監理處事後並未核准伊之報考
    資格，依據最高法院六十九年台上字第七三二號判例見解，應無罪責云云。惟查
    ：
（一）被告於本院訊問時，對於為何在又新汽車修護補習班新竹分班補習上課以及明
      知學歷不夠如何報名等情，業已坦承：「我以前就想要報考汽車修護技工考試
      ，但因為學歷不符合，這次我也有問補習班學歷不符證件不夠怎麼辦，補習班
      說他們會處理，因此我才繳費去補習。我填報名表時本來學歷就先空著沒填，
      報名表交給補習班時，補習班拿他人報名所附的證件叫我也填仰德工商畢業，
      補習班還說報名表上字跡必須是我的所以要我自己填仰德工商畢業，因此我就
      填仰德工商汽修科畢業，補習班說畢業證書部分寫一，我也這麼填，我記得填
      報名表時也有別人和我有相同的問題，補習班也是跟他們說隨便填一家高職畢
      業」、「（問：你沒有念過仰德工商，你為何要這樣寫？）是班主任叫我們這
      樣寫的，我問他會不會有刑事責任他說不會我就填，（問；報名表上有寫你是
      什麼學歷要附畢業證書，你沒有畢業證書如何附上去？）班主任說他們會寫公
      文上去，他們會負責辦，（問：公文可以取代畢業證書嗎？）不可以，（問：
      你知道不可以為何還要寫仰德工商畢業、畢業證書一件？）是主任說沒事我們
      才寫的」、「像我應考資格不符的，補習班說學歷隨便田（應係填之誤）沒關
      係，相關證件他們會準備」」（見本院九十年六月八日、七月六日訊問筆錄、
      九十一年三月二十六日審理筆錄）。
（二）證人溫詔君、甲○○於本院分別證稱：「當時是有聽到補習班說學歷要寫高中
      、職畢業，但補習班並沒有說要填哪一家高中、職畢業」、「（問：補習班的
      人有沒有跟學員說報名表上學歷要寫高中、高職畢業？）補習班是說隨便寫，
      不是高中畢業也寫高中畢業，補習班還說反正學歷不符合的話到時候就退件，
      ‧‧蔡主任是有這麼說過，出了事不要找他們，蔡主任叫丙○○」（見本院九
      十年七月六日訊問筆錄、九十一年三月二十六日審理筆錄）。
（三）如附件所示之惇敘高中畢業證書確屬偽造，該字號之真正畢業生應為溫廷勳，
      出生日期應為六十六年八月七日，且該校所發之畢業證書「畢業生姓名」、「
      出生年月日」級「科別」均用細明體列印，與附件所示之字體不同，業經本院
      向惇敘高工查核無訛，有該校九十一年一月二十三日（九一）惇教字第０二一
      號函可按。
（四）綜合上情，被告早已知悉自己不具備合格之報考資格，但因「丙○○」表示有
      辦法處理，其才願意至又新汽車修護補習班新竹分班補習上課，且明知補習班
      教導其填寫虛偽之學歷，且縱使以公文取代畢業證書，亦無從通過報名者之資
      格審查，猶願意在報名表上先填寫仰德工商汽修科畢業、畢業證書一件，再任
      由「丙○○」準備相關證件並持之報名投考、代其完成報名手續，其與「丙○
      ○」間具有偽造畢業證書、行使偽造畢業證書之犯意聯絡與行為分擔，已堪認
      定，此觀諸證人甲○○所稱「蔡主任說出了事不要找他們」等語，益加明確。
      此外，復有報名表、如附表所示之偽造畢業證書在卷足憑，被告犯行，洵堪認
      定，其前開辯詞，並不足取。
（五）最高法院六十九年台上字第七三二號判例意旨係謂：「凡對公務員有所申請，
      所提供之資料，雖有不實在之情形，但未為該公務員採取者，不足構成刑法第
      二百十四條之罪」，重點在於闡述何種情況構成刑法第二百十四條使公務員登
      載不實罪，至於該情形是否該當同法第二百十六條、第二百十二條罪，此判例
      並未加以敘及。本件雖因台北市監理處發現被告報名所附之證件資料不實，因
      此未准許被告參加八十九年汽車修護執照考驗技能檢定，惟如前述，被告偽造
      畢業證書、行使偽造畢業證書之犯行，於「丙○○」將偽造之畢業證書連同報
      名表一併持以向台北市監理處代被告報名投考時，即已完成，不因事後被告是
      否獲得准考資格而有差別，此與前開判例意旨所函攝之範疇並不相同，被告援
      引上開判例，尚有誤會。
（六）本案事證已臻明確，被告犯行堪予認定，應依法予以論罪科刑。
二、按畢業證書係關於品行、能力相類之證書。核被告所為，係犯刑法第二百十六條
    、第二百十二條之行使偽造特種文書罪，其偽造畢業證書之低度行為，為行使畢
    業證書之高度行為所吸收，不另論罪。被告與「丙○○」之真實姓名不詳成年男
    子間，就偽造畢業證書、行使偽造之畢業證書犯行，均具有犯意聯絡及行為分擔
    ，為共同正犯，公訴意旨對此漏未敘及，尚有未洽，併敘明之。爰審酌被告未曾
    有刑事前科紀錄，犯罪動機係參加八十九年汽車修護執照考驗技能檢定，並非危
    害他人，所用手段尚屬和平，惟損及台北市監理處對於業務管理之正確性與惇敘
    高工對於畢業證書管理之正確性，暨犯後態度等一切情狀，量處如主文所示之刑
    ，併諭知易科罰金之折算標準。又查被告素行良好，前未曾受有期徒刑以上刑之
    宣告，有台灣高等法院被告全國前案紀錄表一紙在卷足憑，經此教訓今後應益知
    慎戒，信無再犯之虞，本院認本案刑之宣告，以暫不執行為適當，爰併諭知緩刑
    二年，用勵自新。
三、如附件所示偽造之畢業證書一件，係被告夥同「丙○○」偽造而成，屬於其等所
    有，且屬被告所犯偽造特種文書罪所得之物，雖未扣案，然既已隨同報名表持向
    台北市監理處報考，而台北市監理處函送公訴人偵查時亦未隨之檢附，顯然尚在
    台北市監理處管領之中，並未滅失，爰依刑法第三十八條第一項第三款之規定，
    宣告沒收。至其上被告之照片部分，因已成為前所沒收之偽造畢業證書之一部分
    ，不另就照片部分宣告沒收，附此敘明。
四、被告行為後，刑法第四十一條業於九十年一月四日修正為「犯最重本刑為五年以
    下有期徒刑以下之刑之罪，而受六月以下有期徒刑或拘役之宣告，因身體、教育
    、職業、家庭之關係或其他正當事由，執行顯有困難者，得以一元以上三元以下
    折算一日，易科罰金。但確因不執行所宣告之刑，難收矯正之效或難以維持法秩
    序者，不在此限。」「併合處罰之數罪，均有前項情形，其應執行之刑逾六月者
    ，亦同。」並於同年月十日公布施行，於同年月十二日生效，雖就本案法定刑為
    有期徒刑三年以下之罪部分，不生新舊法有利被告與否之比較，惟因法律既已修
    正如上，本院自應援引刑法第二條第一項前段之規定，適用裁判時之法律，亦附
    此敘明。
五、又惇敘高工前開（九一）惇教字第０二一號函文中，並未載明附件所示偽造其上
    之惇敘高工學校印文同屬偽造，本院自不得就偽造印文部分加以審判，併敘明之
    。
據上論斷，應依刑事訴訟法第二百九十九條第一項前段，刑法第二條第一項前段、第
二十八條、第二百十六條、第二百十二條、第四十一條第一項前段、第七十四條第一
款、第三十八條第一項第三款，罰金罰鍰提高標準條例第一條前段、第二條，判決如
主文。
本案經檢察官林佳穎到庭執行職務。
中      華      民      國    九十一    年      三      月    二十九    日
                              臺灣新竹地方法院刑事第一庭
              法  官  李  珮  瑜
右正本證明與原本無異。
如不服本判決，應於判決送達後十日內向本院提出上訴狀（應附繕本），上訴於臺灣
高等法院。
                                  書記官  龔  紀  亞
中      華      民      國    九十一    年      三      月    二十九    日
附錄：
刑法第二百十二條：
偽造、變造護照、旅券、免許證、特許證及關於品行、能力服務或其他相類之證書、
介紹書，足以生損害於公眾或他人者，處一年以下有期徒刑、拘役或三百元以下罰金
。
刑法第二百十六條：
行使第二百十條至第二百十五條之文書者，依偽造、變造文書或登載不實事項或使登
載不實事項之規定處斷。
